臺灣臺南地方法院刑事判決　　　　　　　　　　　　　九十一年度自字第三六五號
　　自　訴　人　　大眾機車行
　　被　　　告　　甲○○
　　　　　　　原名周王金蓮）.
右列被告因侵占案件，經自訴人提起自訴，本院判決如左：
    主  文
甲○○無罪。
    理  由
一、自訴意旨略以：被告甲○○（原名周王金蓮）於民國九十一年二月二十四日就自
    訴人所有車牌號碼ＲＶ五─二八０號光陽牌機車乙輛，與自訴人簽訂機車租售合
    約書，約定付款方式共分十二期，前十一期為租金，最後一期為價金，另依契約
    書第四條約定：「雙方合意若有一期未兌現，視為全數到期，並以違約日作為雙
    方合意終止標的物租約日，甲方（即自訴人）無需再為催告或發函租止租約，且
    甲方得隨時隨地自行取回上開標的物無需經乙方（即被告）同意或知會乙方。」
    ，惟被告甲○○竟自第六期即九十一年十月六日起違約拒絕繳納分期款項，依上
    開約定，雙方合約已然終止，被告係屬無權占有自訴人所有之光陽牌機車。因認
    被告甲○○涉犯刑法第三百三十五條第一項之侵占罪嫌。
二、按犯罪事實應依證據認定之，無證據不得推定其犯罪事實，刑事訴訟法第一百五
    十四條定有明文。所謂犯罪事實之證據，係指足以認定被告確有犯罪行為之積極
    證據而言，該項證據且須適合被告犯罪事實之認定，始得採為斷罪資料，最高法
    院二十九年上字第三一０五號、五十三年台上字第二七五０號判例參照。又按刑
    法上之侵占罪，須持有人變易其原來之持有意思而為不法所有之意思，始能成立
    ，如僅將持有物延不交還或有其他原因致一時未能交還，既缺乏主觀要件，即難
    遽以該罪相繩，最高法院著有二十三年上字第一九一五號、六十八年台上字第三
    一四六號判例參照。
三、本件自訴人認被告甲○○涉犯前揭侵占罪嫌，無非係以被告自第六期違約拒絕繳
    納分期款項，依上開約定，雙方合約已然終止，被告即屬無權占有其所有之上開
    機車，且被告復未能依約返還該機車，此外，並有大眾機車行機車租售合約書、
    被告簽發之本票、存證信函暨送達回證、台南市政府營利事業登記證附卷（詳本
    院卷第五頁至第八頁、第三二頁）可稽，為其所憑論據。訊之被告固不否認於前
    揭時間，訂立機車租售合約書向自訴人購買上開機車，並於繳交五期款項後，自
    第六期起即未再繳納分期款項，復未將該機車返還於自訴人之事實，惟否認有何
    侵占犯行，並辯稱：伊並無侵占自訴人之機車，係因失業而致無力繼續繳納分期
    款項等語。
四、經查：
  (一)被告甲○○於九十一年二月二十四日就自訴人所有車牌號碼ＲＶ五─二八０號光
    陽牌機車乙輛，與自訴人簽訂機車租售合約書，約定付款方式共分十二期，前十
    一期為租金，最後一期為價金，合計新台幣（下同）四萬五千元，被告於繳納五
    期分期款項計二萬六千二百五十元後，自第六期即九十一年十月六日起即違約拒
    未繳納分期款項，復未將該機車返還於自訴人，此外，雙方並於合約書第四條約
    定被告若有一期未兌現，視為全數到期，並以違約日作為雙方合意終止標的物租
    約日，自訴人無需再為催告或發函租止租約，且自訴人得隨時隨地自行取回該輛
    機車無需經被告同意或知會被告等情，業據自訴人指訴在卷，復為被告所是認，
    並有前開大眾機車行機車租售合約書、被告簽發之本票、存證信函暨送達回證、
    台南市政府營利事業登記證附卷可參，自堪信為真實。
  (二)被告雖自第六期即九十一年十月六日起違約拒未繳納分期款項，復因積欠地下錢
    莊債務，致該機車為地下錢莊取走，而未能於其無力繳納分期款項後，即時將該
    機車返還於自訴人，惟被告業已繳納分期款項五期，金額計達二萬六千二百五十
    元，已逾該輛機車價款之二分之一，苟其自始或自第六期起即有易持有為所有之
    不法犯意，衡情應不致繳納前揭已逾該輛機車價款二分之一款項之理，況被告嗣
    後已與自訴人就其因違約而致自訴人財產上之損害達成和解，有九十一年十一月
    二十二日之和解書一紙附卷（詳本院卷第二十頁）可參，顯見被告辯稱其係因失
    業，致無力繼續繳納分期款項乙情應堪採信。準上，尚難執被告於分期付款日後
    違約而未能按繳納款項，復未能適時返還該輛機車，而遽予推認其有變易原來持
    有意思而為不法所有之意思。
五、綜上所述，本件依調查所得之證據，尚不足以證明被告甲○○主觀上有不法所有
    之意圖，自不能以侵占罪相繩，自訴人復不能提出其他積極證據足資證明被告有
    不法所有之侵占意圖，自不能因被告一時不能如期繳納分期款項或有其他原因致
    一時未能適時交還該輛機車，而遽入人罪。本件應屬民事債務不履行問題，被告
    所為核與侵占罪之構成要件不合，此外復查無其他積極證據，足資證明被告有自
    訴人指訴之侵占犯行，本件不能證明被告犯罪，自應為被告無罪之諭知。
據上論斷，應依刑事訴訟法第三百四十三條、第三百零一條第一項，判決如主文。
中      華      民      國      九十一    年    十二    月    三十一    日
                                          臺灣臺南地方法院刑事第二庭
                  審判長法官  侯明正
                                                    法官  柯顯卿
                                                    法官  陳金虎
右正本證明與原本無異。
如不服本判決，應於判決送達後十日內，向本院提出上訴狀。
中      華      民      國      九十二    年      一    月      二      日
                                              書  記  官  楊建新
